【裁判字號】    98,上,627
【裁判日期】    981209
【裁判案由】    損害賠償
【裁判全文】
臺灣高等法院民事判決                   98年度上字第627號
上  訴  人  丙○○
訴訟代理人  陳家慶律師
複 代 理人  甲○○律師
被 上 訴人  乙○○
訴訟代理人  丁○○
上列當事人間損害賠償事件，上訴人對於中華民國98年3月27日
臺灣桃園地方法院97年度訴字第1581號第一審判決提起上訴，本
院於98年11月25日言詞辯論終結，判決如下：
    主  文
上訴駁回。
第二審訴訟費用由上訴人負擔。
    事實及理由
一、上訴人起訴主張：上訴人於民國94年3月9日與被上訴人簽訂
    合作契約書（下稱系爭契約），約定由被上訴人及訴外人王
    玉業提供坐落桃園縣中壢市○○○段三座屋小段1637、1637
    -1地號土地，由上訴人出資於其上建築9529、9530、9531、
    9532、9533建號之五層樓房屋（門牌號碼為桃園縣中壢市○
    ○○街103號，下稱系爭房地），待房屋興建完成後，由上
    訴人主導經營自94年1月1日起至99年12月31日止系爭房地之
    使用租賃權利，所得租金扣除必要費用後，由上訴人分取3
    分之2，被上訴人分取3分之1，兩造並共同開立聯名帳戶作
    為本案經營管理專戶。兩造於簽訂系爭契約前曾於93年2月1
    8日簽訂BOT合約協議書（下稱BOT協議），系爭契約乃延續
    該協議BOT精神（即契約分成興建、營運、移轉3個階段），
    即上訴人重在出資興建房屋並取得營運權，被上訴人重在將
    所有土地供上訴人出資建築並營運，於營運期滿後取得房屋
    所有權，兩造非屬合夥關係。嗣被上訴人於96年11月1日向
    上訴人表示解任上訴人對合作事業標的物之一切經營管理權
    利，有關合作事業標的物之租賃管理及租金收取、支領等事
    務，全部收回由被上訴人執行，被上訴人有權通知承租人重
    新議定租約、變更匯款帳戶云云；復於同年月4日向上訴人
    表示被上訴人有權決定各項善後事宜，自同年月16日起改委
    由被上訴人之訴訟代理人丁○○代為與系爭房地之承租戶簽
    訂新租約，並另開立專戶收取租金。惟依系爭契約約定，系
    爭房地之使用租賃權於經營期間屆滿前屬於上訴人，經營期
    間屆滿後，上訴人始應將系爭房地及使用租賃權返還予被上
    訴人，被上訴人上開所為顯已違約，經上訴人於97年4月9日
    催告被上訴人返還系爭房地之使用租賃權，被上訴人仍置之
    不理，上訴人乃類推適用民法第254條規定，以本件起訴狀
    繕本之送達為終止系爭契約之意思表示，被上訴人並應賠償
    上訴人自96年11月15日起被上訴人以所有權人身分擅與承租
    人訂立新租約，迄經營期間屆滿即99年12月31日止（利潤分
    配期間為37.5月）相當於應分配利益（租金）之損害，以系
    爭房地現有20間套房及1間店面滿租計算，系爭房地每月收
    入為新台幣（下同）12萬8,500元，淨利為8萬4,320元，上
    訴人每月應分得5萬6,213元（84,320元×2/3＝56,213元）
    ，總計被上訴人應賠償上訴人210萬8,000元（56,213元×37
    .5月＝2,108,000元）。爰求為命被上訴人給付210萬8,000
    元及法定遲延利息（原審判決上訴人敗訴，上訴人不服提起
    上訴），並上訴聲明：(一)原判決廢棄。(二)被上訴人應給付上
    訴人210萬8,000元及自起訴狀繕本送達翌日起至清償日止，
    按年息百分之五計算之利息。(三)願供擔保請准宣告假執行。
二、被上訴人則以：系爭契約約定由被上訴人及王玉業提供坐落
    桃園縣中壢市○○○段三座屋小段1637-1及1637地號土地面
    積共184平方公尺（93年時價約計1,390萬元），並由被上訴
    人另行出資300萬元予上訴人興建系爭房屋。系爭房屋既由
    被上訴人出資及提供土地，嗣並興建為20間套房及1間店面
    ，且兩造間拆算投資收入係以租金為標的，非以房地出售為
    目的，系爭契約應屬合夥契約，兩造間為合夥關係。系爭契
    約第2條第2項雖僅約定系爭房地之使用租賃權利，自94年1
    月1日起至99年12月31日止歸屬上訴人主導，租金扣除必要
    費用後，由被上訴人分取3分之1，上訴人分取3分之2，而未
    約定分取租金之時點，惟兩造自簽訂系爭契約後，本於誠信
    原則，皆以3個月（即1季）為結算時點，並於該季之次月分
    配應得利潤，行之多年，雙方均無異議。詎上訴人僅分配利
    潤至96年6月30日止，嗣即拒絕依約履行，致被上訴人無法
    繳納系爭房地貸款，而遭銀行催繳，經被上訴人催告上訴人
    履行，上訴人仍置之不理，顯已違反上開約定，被上訴人自
    得依民法第674條規定解任上訴人關於合夥事務之執行權利
    。上訴人不得類推適用民法第254條規定，片面終止系爭契
    約。系爭契約定有存續期間自94年1月1日起至99年12月31日
    止，依民法第686條第3項反面解釋，上訴人有可歸責於己之
    重大事由，不得聲明退夥。又於上訴人未依約分配96年7月
    以後應得之利潤予被上訴人前，被上訴人得拒絕給付嗣後被
    上訴人收取之各期租金予上訴人，上訴人請求被上訴人賠償
    損害，於法無據等語，資為抗辯，並答辯聲明：(一)上訴駁回
    。(二)願供擔保請准宣告免為假執行。
三、經查(一)兩造於94年3月9日簽訂系爭契約，第1條約定：「合
    作方式一甲方（即被上訴人）提供之標的物現已由乙方（即
    上訴人）出資興建完成，編訂門牌為中壢市○○○街103號
    （簡稱本案）。二雙方同意以共同經營方式經營本案，經營
    期間為6年，期滿所有權利均歸甲方所有」，第2條約定：「
    權利與義務一房屋與土地歸屬甲方所有，並於契約完成45日
    內，給付新台幣300萬元整給乙方做為共同經營之甲方出資
    。二房屋及土地之使用租賃權利，自民國94年1月1日起至99
    年12月31日止，歸屬乙方主導，租金扣除必要費用後（含租
    賃服務、管理及相關稅負），由甲方分取3分之1；乙方分取
    3分之2。三雙方於契約完成後，共同開立聯名帳戶，作為本
    案經營管理專戶」。(二)兩造曾於93年2月18日簽訂BOT協議約
    定：「乙○○先生、王玉業小姐（以下稱為甲方），委託丙
    ○○先生（以下稱乙方），承攬甲方所有之土地（坐落於中
    壢市○○○段三座屋小段1637、1637-1地號）上之建物工程
    ，…雙方議定以BOT（興建、營運、移轉）的方式承攬，其
    承攬之範圍和內容如下：一興建過程之所有相關費用（營建
    成本、請照、測量…）由乙方負責，甲方無條件提供相關申
    請所必要之資料。二興建完成後，雙方協議由乙方負責營運
    5年半，期間營運相關之費用（如地價稅、水電費、網路費
    、修繕費等），由營運之乙方負責。三乙方於5年半經營期
    滿之後，將所有相關之設備與資料，移交給甲方，…」。(三)
    被上訴人業依系爭契約第2條第1項約定給付共同經營之出資
    300萬元予上訴人。(四)上訴人自96年11月16日起未收受系爭
    房地之利益分配等情，為兩造所不爭執，並有系爭契約及BO
    T協議可稽（原審卷第28-29、93頁），堪信為真實。
四、上訴人主張系爭契約係延續BOT協議，系爭房地之使用租賃
    權於經營期間屆滿前屬於伊，兩造間非屬合夥關係。被上訴
    人於96年11月1日解任伊對合作事業標的物之一切經營管理
    權利，及自同年月15日起以所有權人身分擅與系爭房地之承
    租戶簽訂新租約，並另開立專戶收取租金，違反系爭契約約
    定，伊以本件起訴狀繕本之送達為終止系爭契約之意思表示
    ，被上訴人應賠償37.5月（自96年11月15日至99年12月31日
    止）相當於應分配利益（租金）之損害共210萬8,000元等語
    ，則為被上訴人所否認，並以前揭情詞置辯。經查：
  (一)按稱合夥者，謂二人以上互約出資以經營共同事業之契約；
    前項出資，得為金錢或其他財產權，或以勞務、信用或其他
    利益代之；金錢以外之出資，應估定價額為其出資額，未經
    估定者，以他合夥人之平均出資額視為其出資額，民法第66
    7條定有明文。次按合夥關係之存在與否，應就當事人有無
    互約出資經營共同事業之客觀事實予以認定，至有無辦理廠
    商登記，在所不問(最高法院67年台上字第1122號判例意旨
    參照)，申言之，民法所稱之合夥者，係指二人以上互約出
    資以經營共同事業，分享其事業所生之利益，或分擔並分享
    事業所生損益之契約，各合夥人除以金錢、其他財產權、勞
    務、信用、或其他利益為出資外，必以有利益共同分享或損
    益共同均霑之利害關係存在，始得謂為互約出資以經營共同
    事業之合夥。復按解釋當事人之契約，應通觀全文，於文義
    上及論理上詳為推求，並應斟酌立約當時之情形及其他一切
    證據資料，以判斷當事人立約當時之真意。查依系爭契約第
    1條約定：「合作方式一甲方（即被上訴人）提供之標的物
    現已由乙方（即上訴人）出資興建完成，編訂門牌為中壢市
    ○○○街103號（簡稱本案）。二雙方同意以共同經營方式
    經營本案，經營期間為6年，期滿所有權利均歸甲方所有」
    ，及第2條約定：「權利與義務一房屋與土地歸屬甲方所有
    ，並於契約完成45日內，給付新台幣300萬元整給乙方做為
    共同經營之甲方出資。二房屋及土地之使用租賃權利，自民
    國94年1月1日起至99年12月31日，歸屬乙方主導，租金扣除
    必要費用後（含租賃服務、管理及相關稅負），由甲方分取
    3分之1；乙方分取3分之2。三雙方於契約完成後，共同開立
    聯名帳戶，作為本案經營管理專戶」等語觀之，兩造乃約定
    由上訴人以其前為被上訴人建築桃園縣中壢市○○○街103
    號房屋之建築資金為出資，被上訴人以上開所取得之房屋及
    坐落土地之使用租賃權利及現金300萬元為出資，共同經營
    房屋出租事業，並約定出租所得扣除必要費用後，淨利由上
    訴人分取3分之2，被上訴人分取3分之1，系爭契約既係兩造
    互約出資以經營共同事業，分享其事業所生之利益，並分擔
    事業所生損益，而有利益共同分享或損益共同均霑之利害關
    係存在，自屬合夥契約。上訴人雖主張系爭契約係延續兩造
    前於93年2月18日所簽訂BOT協議而為部分修正及補充，性質
    上為無名契約，含有承攬、投資及買賣之性質云云，並提出
    該BOT協議為證，惟查依該BOT協議記載：「乙○○先生、王
    玉業小姐(以下稱為甲方)，委託丙○○先生(以下稱乙方)，
    承攬甲方所有之土地(坐落於中壢市○○○段三座屋小段163
    7、1637-1地號)上之建物工程(見附圖，為1棟5層樓之電梯
    建築，總樓地板面積為479.15平方公尺)，雙方議定以BOT (
    興建、營運、移轉)的方式承攬，其承攬之範圍及內容如下
    ：一興建過程之所有相關費用(營建成本、請照、測量... )
    由乙方負責，甲方無條件提供相關申請所必要之資料。二興
    建完成後，雙方協議由乙方負責營運5年半，期間營運相關
    之費用(如地價稅、水電費、網路費、修繕費等)，由營運之
    乙方負責。三乙方於5年半經營期滿之後，將所有相關之設
    備與資料移交給甲方，甲方於點驗無誤後，確認點交，雙方
    履行並完成此協議書之內容」等語，兩造係約定由上訴人為
    被上訴人興建上開房屋，被上訴人則應將該房屋之使用管理
    權交予上訴人營運，營運期滿後，上訴人始將該房屋使用管
    理權交還被上訴人，被上訴人並無分享使用期間之利益及分
    擔其損失。而該BOT協議與嗣後簽訂之系爭契約已有下述不
    同：契約存續期間：由5年半改為6年；出資方式：由上訴人
    單獨出資，改為被上訴人需部分出資300萬元；經營管理權
    限：由上訴人單獨經營，改為雙方共同經營；租金分配方式
    ：由上訴人單獨收取，改為雙方按比例分配，可見兩造嗣後
    就契約必要之點及雙方權利義務已有不同約定，依契約更新
    原則，兩造自有以後約替代前約之意思；再者，兩造於94年
    3月9日簽訂系爭契約時，系爭房屋早已於93年10月15日興建
    完成，並已於93年12月21日移轉所有權登記予被上訴人及訴
    外人梁敬章，有系爭房屋登記謄本可稽（原審卷第14-15頁
    ），斯時已無原BOT協議所稱興建、移轉等概念，換言之，
    兩造於簽訂系爭契約時，僅餘系爭房屋之營運（即經營管理
    ）、利潤分配及存續期間等關於合夥契約之約定，原BOT協
    議於此時已不復存在；況依上訴人於97年4月9日寄予被上訴
    人及梁敬章之存證信函亦載明：「本人於94年3月9日與台端
    簽立合作協議書（指系爭契約），約明本人出資興建台端等
    所有中壢市○○○街103號房屋，台端出資土地及現金300萬
    元，以合夥方式經營上開房地之出租事宜，收益按3分之2及
    3分之1比例分配，由本人主導出租事宜。詎台端竟於日前將
    出租之合夥經營權擅自取回，破壞雙方協議，致本人權益受
    損，爰聲明退夥，請即進行結算，俾免訟累」等語（原審卷
    第125-126頁），益證系爭契約係屬合夥，是上訴人所為上
    開主張，應不可採。
  (二)又按合夥之事務，除契約另有訂定或另有決議外，由合夥人
    全體共同執行之；合夥人中之一人或數人，依約定或決議執
    行合夥事務者，非有正當事由不得辭任；前項執行合夥事務
    之合夥人，非經其他合夥人全體之同意，不得將其解任；又
    合夥之決算及分配利益，除契約另有訂定外，應於每屆事務
    年度終為之，民法第671條第1項、第674條第1項、第2項及
    第676條分別定有明文。被上訴人抗辯系爭契約第2條第2項
    雖未約定分取租金之時點，惟兩造自簽訂系爭契約後，皆以
    3個月（即1季）為結算時點，並於該季之次月分配應得利潤
    ，上訴人僅分配伊利潤至96年6月30日止等語，為上訴人所
    不爭執（本院卷第68頁背面），並有國泰世華銀行存摺節本
    、正光街租賃之資產負債表、損益表、收款明細表、總分類
    帳、財務報告書、交易明細資料及上訴人所擬方案一、二可
    稽（原審卷第67-83頁、本院卷第45-49頁），堪信為真。上
    訴人為合夥事業之執行，無正當理由未依約分配96年7月以
    後之合夥利益，顯有可歸責之事由，被上訴人依民法第674
    條第2項規定將上訴人解任，應屬合法。上訴人雖主張本件
    縱認係合夥，因合夥人僅有2人，如任一方均得解任他方，
    合夥將永無寧日而無得正常經營云云。惟查合夥係指2人以
    上互約出資以經營共同事業之契約，其人數民法並無特別規
    定，縱為2人亦得成立合夥，至於合夥事務之執行，由合夥
    人共同執行或由數人或其中1人執行，由合夥人依民法第671
    條規定決之，自不得以本件合夥人數僅2人，即認未執行合
    夥事務之另1人非屬民法第674條第2項所稱之「其他合夥人
    全體」，上訴人上開主張，並不可採。
  (三)又按各合夥人之出資及其他合夥財產，為合夥人全體之公同
    共有；公同共有之關係，自公同關係終止，或因公同共有物
    之讓與而消滅，民法第668條及第830條第1項分別定有明文
    ；另按合夥之決議，應以合夥人全體之同意為之(民法第670
    條第1項)，合夥財產不足清償合夥之債務時，各合夥人對於
    不足之額連帶負其責任(民法第681條)，且民法第18節就合
    夥關係之解消設有退夥(第686、687條)、開除(第688條)、
    解散(第692條)及清算(第694條)等特別規定，則合夥契約原
    則上不能因合夥人中一部分人之意思而使其消滅。上訴人雖
    主張依系爭契約約定，系爭房地之使用租賃權於經營期間屆
    滿前屬於伊，經營期間屆滿後，伊始應將系爭房地及使用租
    賃權返還予被上訴人，茲被上訴人非法解任伊對合作事業標
    的物之一切經營管理權利，並收回系爭房地之使用租賃權，
    顯已違約，伊類推適用民法第254條規定，以本件起訴狀繕
    本之送達為終止系爭契約之意思表示，被上訴人應賠償相當
    於應分配利益（租金）之損害云云。惟查系爭契約係屬合夥
    契約，且未約定終止事由，民法第18節合夥既設有合夥關係
    解消之特別規定，自應依該特別規定為之，尚不得類推適用
    民法第254條規定。是上訴人所為上開主張，洵屬無據。至
    於上訴人得否向被上訴人聲明退夥及請求賸餘財產分配？因
    上訴人否認兩造間為合夥關係，且其訴訟標的並不相同，本
    院自無庸論述，併予敘明。
五、綜上所述，上訴人主張類推適用民法第254條規定終止系爭
    契約，請求被上訴人給付（賠償）210萬8,000元及法定遲延
    利息，不應准許。原審為上訴人敗訴之判決，並無不合。上
    訴論旨指摘原判決不當，求予廢棄改判，為無理由，應予駁
    回。
六、兩造其餘之攻擊或防禦方法及未經援用之證據，經本院斟酌
    後，認為均不足以影響本判決之結果，自無逐一詳予論駁之
    必要，併此敘明。
七、據上論結，本件上訴為無理由，依民事訴訟法第449條第1項
    、第78條，判決如主文。
中    華    民    國    98    年    12    月    9    日
                    民事第十二庭
                        審判長法  官  陳駿璧
                              法  官  陳邦豪
                              法  官  李昆曄
正本係照原本作成。
如不服本判決，應於收受送達後20日內向本院提出上訴書狀，其
未表明上訴理由者，應於提出上訴後20日內向本院補提理由書狀
（均須按他造當事人之人數附繕本）上訴時應提出委任律師或具
有律師資格之人之委任狀；委任有律師資格者，另應附具律師資
格證書及釋明委任人與受任人有民事訴訟法第466條之1第1項但
書或第2項（詳附註）所定關係之釋明文書影本。
中    華    民    國    98    年    12    月    9     日
                              書記官  顧倪淑貞
附註：
民事訴訟法第466條之1（第1項、第2項）：
對於第二審判決上訴，上訴人應委任律師為訴訟代理人。但上訴
人或其他法定代理人具有律師資格者，不在此限。
上訴人之配偶、三親等內之血親、二親等內之姻親，或上訴人為
法人、中央或地方機關時，其所屬專任人員具有律師資格並經法
院認為適當者，亦得為第三審訴訟代理人。

司法院資訊處製作；財團法人民間司法改革基金會備份。
